臺灣高等法院民事判決　　　　　　　　　100年度上字第142號
上　訴　人　林芷嫻
　　　　　　林育琁
　　　　　　林佳盈
兼　前二人
訴訟代理人　林漢淳
被　上訴人　陳道夫
訴訟代理人　張敏雄律師
上列當事人間債務人異議之訴事件，上訴人對於中華民國99年11
月30日臺灣士林地方法院99年度訴字第1156號第一審判決提起上
訴，本院於100年6月14日言詞辯論終結，判決如下：
    主    文
上訴駁回。
第二審訴訟費用由上訴人負擔。
    事    實    及    理    由
一、上訴人主張：上訴人之被繼承人林義勝生前經營統元旅行社
    ，於民國（下同）90年7月，向被上訴人、原審共同被告陳
    張麗華（被上訴人之妻，業經撤回起訴）、訴外人林敏昌、
    林志寰、張素蓁（5人以下合稱貸與人），借得新台幣（下
    同）1650萬元，並按月息1.5%付息，其中被上訴人與陳張麗
    華合計借款500萬元。後因經營困難致無力付息，林義勝遂
    與貸與人約定，由其提供坐落臺北市○○區○○段四小段
    378、378-1、378-2號土地應有部分2/24（下合稱系爭土地
    ），於92年7月10日為貸與人設定擔保金額1650萬元、權利
    存續期限自92年7月10至112年7月9日之普通抵押權（下稱系
    爭抵押權，被上訴人權利範圍為1515/10000）。依抵押權設
    定契約書記載，林義勝無須再支付利息，且清償期限為112
    年7月9日。但被上訴人竟主張借款已屆期，聲請原法院99年
    6月1日99年度拍字第203號（下稱拍賣事件）拍賣抵押物裁
    定獲准，嗣在99年6月24日聲請原法院99年度司執字第29073
    號強制執行事件（下稱系爭執行事件），就系爭土地為強制
    執行。爰依強制執行法第14條第2項訴請撤銷系爭執行事件
    之執行程序等語（於原審聲明：系爭執行事件之執行程序應
    予撤銷。原審為上訴人全部敗訴判決，上訴人提起上訴）。
    並上訴聲明：(一)原判決廢棄。(二)系爭執行事件執行程序應予
    撤銷。
二、被上訴人則以：90年間，林義勝向被上訴人借款249萬9750
    元，約定以月息1.5%按月付息，但未約定清償期間。迨92年
    7月10日，林義勝固設定系爭抵押權予被上訴人，但林義勝
    仍應繼續支付利息。迨林義勝過世後，上訴人僅付息至98年
    9月，依系爭抵押權其他約定事項第11條，視為債務全部到
    期；被上訴人定一個月以上期限催告上訴人，但上訴人遲未
    清償，亦應認借款債務已到期。再者，上訴人欠繳林義勝遺
    產稅，致系爭土地於98年6月30日為法務部行政執行署士林
    行政執行處囑託查封，後經由臺北市中山地政事務所於98年
    8月7月8日辦理查封登記；依上開約定事項第11條，亦視為
    債務到期，故被上訴人得聲請拍賣抵押物裁定、系爭執行事
    件。至於系爭抵押權所載存續期限112年7月9日，係行使權
    利之期限，並非清償期限等語，資為抗辯。並答辯聲明：上
    訴駁回。
三、兩造不爭執事實：
  (一)上訴人之被繼承人林義勝（94年9月15日歿）前經營統元旅
    行社，於90年7月向貸與人（含被上訴人）借得1650萬元，
    約定按月息1.5%計息。92年7月10日，林義勝提供系爭土地
    ，為貸與人設定系爭抵押權，被上訴人權利範圍為1515
    /10000（見原審卷7至15頁、本院卷116至118頁）
  (二)抵押權設定契約書記載：「(十六)債務清償日期：依照各個債務
    契約約定。(十七)利息：無。…(十九)違約金：每逾一日每萬元加罰
    30元。(二十)權利存續期限：自中華民國92年7月10日至112年7
    月9日計20年」。其他約定事項第11條約定：「抵押權人認
    債務人、擔保物提供人發生信用貶落有不能如期清償之虞，
    或有退票記錄或違反本契約之條款或未按期付息及本金或因
    其他關係而被訴，保全程序強制執行，宣告破產或其他法律
    上手續時，債務人擔保物提供人即時失債務清償之期限利益
    ，其債務視為全部到期。經抵押權人要求應立即全部清償或
    毋需通知立約人即行變賣或處分擔保品將其售得金額清償本
    息遲延利息違約金及各項費用，如不足抵償經債權人要求立
    即清償無誤。」（原審卷第13、15頁）
  (三)林義勝過世後，上訴人於99年1月6日就系爭土地辦妥繼承登
    記。99年4月間，被上訴人以借款屆期為由，聲請原法院99
    年6月1日99年度拍字第203號拍賣抵押物裁定（即拍賣事件
    ），同年月24日聲請系爭執行事件，並就系爭土地為強制執
    行。（本院卷第113至118頁）
  (四)此前，因林義勝遺產稅爭議，法務部行政執行署士林行政執
    行處於98年6月30日囑託查封，經臺北市中山地政事務所於
    同年7月8日就系爭土地辦理查封登記。嗣上訴人清償稅款，
    於同年12月11日塗銷查封登記。（原審卷74頁、83至83之11
    頁）
四、本件爭點為：(一)系爭借款有無約定利息？其借款期限為何？
    (二)被上訴人可否實行系爭抵押權？茲就兩造論點分述如下。
五、關於系爭借款有無約定利息與借款期限方面：
    被上訴人主張系爭借款應按月息1.5%計息。於設定系爭抵押
    權時，並未免除利息給付，且上訴人付息至98年9月；抵押
    權關於無利息約定之記載，並非正確，於當事人間，仍應以
    實際約定為準。系爭借款係不定期債務，抵押權存續期限並
    非債務清償期限等語。上訴人辯稱系爭借款原有利息約定，
    後因林義勝無力利息，遂設定系爭抵押權予貸與人（含被上
    訴人），貸與人則同意林義勝不必再付息，故抵押權設定契
    約書記載就利息記載為「無」。系爭抵押權存續期限為112
    年7月9日，該日亦為清償期限云云。經查：
  (一)按「依本法所為之登記，有絕對效力」，土地法第43條定有
    明文。土地法第43條所謂依本法所為之登記有絕對之效力，
    係為保護第三人起見，將登記事項賦予絕對真實之公信力（
    最高法院50年台上字第929號判例意旨參照）。抵押權所擔
    保之債權，其種類及範圍，屬於抵押權之內容，依法應經登
    記，始生物權之效力。是以利息雖為抵押權所擔保之範圍，
    但仍應就利息之約定加以登記後，始為抵押權擔保效力所及
    〔謝在全著，民法物權篇（中冊），第398頁，新學林出版
    股份有限公司總經銷，98年6月增訂4版〕。從而，抵押權登
    記利息為「無」，則利息即不在擔保之範圍內，但是此僅係
    指物權效力而言，至於抵押權人與抵押債務人間之債權內容
    ，仍應以雙方約定而認定雙方權利義務。換言之，雙方實際
    上確有約定利息及利率，仍應發生債之效力，僅不在抵押權
    擔保範圍內而已。次按「解釋意思表示，應探求當事人之真
    意，不得拘泥於所用之辭句」，民法第98條亦定有明文。是
    以解釋當事人所立書據之真意，以當時之事實及其他一切證
    據資料為其判斷之標準，不能拘泥字面或截取書據中一二語
    ，任意推解致失真意（最高法院19年上字第28號判例意旨參
    照）；解釋當事人之契約，應於文義上及論理上詳為推求，
    不得拘泥字面，致失當時立約真意（最高法院19年上字第58
    號判例意旨參照），故設定系爭抵押權時，利息債務是否業
    經免除，借款債務清償期限為何，於抵押權人與抵押債務人
    間，仍應綜合系爭借款與抵押權各項資料以認定。
  (二)查上訴人於拍賣事件99年6月15日抗告狀表示：林義勝前向
    貸與人共計借得1650萬元，口頭協議每月應支付月息1.5%
    ，後於92年間設定系爭抵押權，並協議系爭借款自92年7月
    以後利息降為每月1%；僅被上訴人要求付息，上訴人遂按月
    付息2萬元至98年9月，此後因生活困難無法付息等語（見原
    審卷第61、62頁抗告狀影本、本院卷第108、109頁），此經
    調取上開案卷查明無誤。足證系爭借款本有利息約定，於92
    年7月10日設定系爭抵押權時，被上訴人並未免除上訴人利
    息債務。
  (三)再者，貸與人之一即林敏昌於原審99年11月2日辯論期日證
    稱：林義勝是我哥哥。他陸續跟我借款達550萬元。剛開始
    借款時，他有付我利息，但沒有約定何時還款，大約是每月
    按照借款金額還1分利息，也就是大約100萬元每月利息1分
    ，這部分我不是記得很清楚。當時只約定利息，並未約定本
    金清償日期。後來林義勝說生意做得不是很好，可能短時間
    無法還款，先設定系爭抵押權給我；從那時開始，林義勝就
    沒有再支付我利息。設定抵押權時，並沒有講到林義勝還款
    時間，當時大家對抵押權不是很懂。在寫契約時，有一欄是
    抵押權的存續期間，代書說10年、20年都有人寫；林志寰提
    議設定20年，當時大家也都沒有異議。我們幾個人擔保總金
    額1650萬元是當場算的，當時沒有講到利息、遲延利息、違
    約金的部分。系爭抵押權設定契約書記載違約金為每逾一日
    每萬元加罰30元，這是當時有人提議就寫了，我也不是很清
    楚。抵押權存續期限20年，我沒想過這是否為借款還款期限
    ，也沒想到他要20年才還。我在設定抵押權以前就不收利息
    了；設定抵押權時，林義勝沒有說不再付利息。不清楚林義
    勝後來有無繼續支付被上訴人利息。設定系爭抵押權時，債
    權人與債務人都沒提到清償期限是20年等語（見原審卷第88
    頁背面至90頁正面筆錄）。林敏昌係林義勝兄弟，其證稱系
    爭借款原有利息約定，但未約定本金清償期限；於設定系爭
    抵押權時，亦未協商借款利息與清償期限，核與被上訴人所
    述相符。應認林義勝仍應支付系爭借款利息予被上訴人，且
    借款係不定期債務。
  (四)上訴人雖謂設定系爭抵押權時，貸與人已免除林義勝利息債
    務云云，並舉系爭抵押權設定契約書所載：「(十七)利息：無」
    為證（見原審卷第13頁）。惟與上訴人於拍賣事件抗告意旨
    矛盾（見第(二)小段理由），又不能說明前後主張歧異之原因
    ，已難採信。參以系爭抵押權設定契約書另記載「(十九)違約金
    ：每逾一日每萬元加罰30元」（見原審卷第13頁）；惟證人
    林敏昌亦就此證稱：當時沒講到利息、遲延利息、違約金部
    分。系爭抵押權設定契約書記載違約金為每逾一日每萬元加
    罰30元，當時有人提議就寫了，我也不是很清楚等語（見原
    審卷第90頁筆錄正面），益徵系爭抵押權設定契約書記載未
    必與當事人真意相符；於當事人間，仍應以實際約定為準，
    則上訴人僅因抵押權設定契約書記載「(十七)利息：無」（見原
    審卷第13頁），遂推論系爭借款已免除利息給付，尚非可取
    。再者，系爭抵押權設定契約書固記載：「(二十)權利存續期限
    ：自中華民國92年7月10日至112年7月9日計20年」（見原審
    卷第13頁）；惟其同時載明「(十六)債務清償日期：依照各個債
    務契約約定」（見同頁），已難認定權利存續期限即為債務
    清償期限，且林敏昌證稱雙方並未約定20年權利存續期限即
    係債務清償期限（見第(三)小段理由），則上訴人僅擷取設定
    契約書部分文句，遽認系爭借款清償期限為112年7月9日，
    尚屬無據。
  (五)貸與人之一即林志寰固於原審99年10月14日庭期證稱：系爭
    抵押權設定契約書是92年7月10日寫的，我、林敏昌、陳張
    麗華、張素蓁及林義勝都在場，不確定被上訴人是否在場。
    當時林義勝說無力支付利息，所以將系爭土地作為擔保品，
    不再支付利息。系爭借款加起來有1600萬元，所以將系爭土
    地設定1600萬元系爭抵押權給我們。林義勝說如果短期有錢
    的話，就會一直匯款給我們。因代書有提到10年、20年都可
    以，雙方就以20年來設定。當時我們只有設定抵押權，林義
    勝要求給他多一點時間，他會想辦法還錢，因為大家都沒有
    提出異議，所以沒有特別記載債務清償日期，就以抵押權的
    存續期間為債務清償日期。我個人認為系爭抵押權的存續期
    限就是債務清償日等語（原審卷第79頁背面至第80頁正面筆
    錄）。惟林志寰證稱抵押債權僅1600萬元，顯與兩造主張
    1650萬元借款數額不符，顯見其對系爭借款與抵押權之記憶
    模糊；再者，林志寰有關免除林義勝利息義務證詞，亦與上
    訴人於拍賣事件抗告狀辯解相左，復與林敏昌前述證詞不符
    ，自非可信。至於抵押權存續期限是否即為清償期限一節，
    林志寰已表明係其個人認知，其未能確認林義勝與被上訴人
    間已達成此一合意，自無從為有利上訴人（林義勝之繼承人
    ）之認定。是以，上訴人辯稱設定系爭抵押權時，被上訴人
    已免除利息債務，且同意以抵押權存續期間為債務清償日期
    云云，即無可採。
六、關於被上訴人得否實行系爭抵押權方面：
    被上訴人主張98年10月以後，上訴人未再依約支付利息，經
    催告仍未給付；且上訴人欠繳林義勝遺產稅，致遭行政執行
    署囑託查封系爭土地，依系爭抵押權其他約定事項第11條，
    系爭借款債務視為全部到期，被上訴人得實行抵押權等語。
    上訴人辯稱系爭借款清償期限為112年7月9日；上訴人申報
    林義勝遺產稅時，曾申報系爭借款債務，事後遭稅捐機關剔
    除，上訴人處理不及，致系爭土地遭查封；但是上訴人事後
    已塗銷查封，故被上訴人不得聲請強制執行，否則上訴人就
    系爭借款已清償212萬5000元，被上訴人債權僅餘187萬5000
    元云云。經查：
  (一)抵押權設定契約書其他約定事項第11條約定：「抵押權人認
    債務人、擔保物提供人發生『信用貶落有不能如期清償之虞
    』，或有退票記錄或違反本契約之條款或『未按期付息』及
    本金或因其他關係而被訴，『保全程序強制執行』，宣告破
    產或其他法律上手續時，債務人擔保物提供人即時失債務清
    償之期限利益，其債務視為全部到期。經抵押權人要求應立
    即全部清償或毋需通知立約人即行變賣或處分擔保品將其售
    得金額清償本息遲延利息違約金及各項費用，如不足抵償經
    債權人要求立即清償無誤。」（見不爭執事項(二)）。
  (二)林義勝於94年7月過世後，上訴人既為林義勝之繼承人，自
    應承受林義勝各項權利義務，並完納林義勝之遺產稅。惟上
    訴人因林義勝遺產稅爭議，遭法務部行政執行署士林行政執
    行處於98年6月30日囑託查封，後經臺北市中山地政事務所
    於同年7月8日就系爭土地辦理查封登記。嗣上訴人清償稅款
    ，始於同年12月11日塗銷查封登記（見不爭執事項(四)）。上
    開查封屬於其他約定事項第11條所指「保全程序強制執行」
    情節，故上訴人就系爭借款已喪失期限利益，應視為債務到
    期。何況，依拍賣事件抗告狀，上訴人僅付息至98年9月止
    ，堪認上訴人亦有該條所指「未按期付息」情事，故系爭借
    款249萬9750元應視為全部到期，被上訴人得聲請拍賣抵押
    物裁定，並於系爭執行事件就系爭土地執行。上訴人另辯稱
    對被上訴人系爭借款原為400萬元，已清償212萬5000元，僅
    餘債務187萬5000元云云（見本院卷第92頁）。惟被上訴人
    自認借款本金僅249萬9750元（見原審卷第42頁），足證上
    訴人就系爭借款債務不甚了解；其空言92年7月至98年9月已
    清償本金212萬5000元，亦與抗告狀陳稱僅清償利息情節（
    見前段第(二)小段）不符，復未舉證證明，故非可取。（被上
    訴人配偶陳張麗華對上訴人有無借款債權，為另一法律關係
    ，本院無庸論述。）
七、綜上所述，90年間，林義勝向被上訴人借款249萬9750元，
    約定以月息1.5%按月付息，但未約定清償期限；迨92年7月
    10日，林義勝以系爭土地設定系爭抵押權予被上訴人（權利
    範圍1515/10000），但是上訴人自98年10月以後即未付息，
    且上訴人欠繳林義勝遺產稅，致系爭土地於98年7月8日遭稅
    捐機關查封，於同年12月11日始塗銷查封登記，依系爭抵押
    權其他約定事項第11條，上開249萬9750元借款債務視為全
    部到期。則被上訴人聲請拍賣抵押物裁定，進而聲請系爭執
    行事件就系爭土地為強制執行，洵屬有據。上訴人辯稱設定
    系爭抵押權時，已免除林義勝利息債務，並以抵押權存續期
    間末日為系爭借款清償期限；否則上訴人借款債務僅餘187
    萬5000元云云，均非可採。從而，上訴人依據強制執行法第
    14條第2項訴請撤銷系爭執行事件之執行程序，為無理由，
    應予駁回。是則原審駁回其訴，理由雖與本院認定不盡相同
    （原判決認定被上訴人已免除上訴人利息債務一節，為本院
    所不採），然結論並無不合，仍應予以維持，上訴意旨指摘
    原判決不當，求予廢棄改判，為無理由，應予駁回。
八、本件為判決基礎之事證已明，兩造其餘主張、陳述及所提證
    據，經審酌後，認均與本件結論無礙，不再一一論列，併予
    敘明。
九、據上論結，本件上訴為無理由，爰判決如主文。
中    華    民    國   100    年    6     月    28    日
                    民事第十七庭
                        審判長法  官 藍文祥
                              法  官 陳麗芬
                              法  官 吳燁山
正本係照原本作成。
如不服本判決，應於收受送達後20日內向本院提出上訴書狀，其
未表明上訴理由者，應於提出上訴後20日內向本院補提理由書狀
（均須按他造當事人之人數附繕本）上訴時應提出委任律師或具
有律師資格之人之委任狀；委任有律師資格者，另應附具律師資
格證書及釋明委任人與受任人有民事訴訟法第466條之1第1項但
書或第2項（詳附註）所定關係之釋明文書影本。如委任律師提
起上訴者，應一併繳納上訴審裁判費。
中    華    民    國   100    年    6     月    29    日
                              書記官 于  誠
附註：
民事訴訟法第466條之1（第1項、第2項）：
對於第二審判決上訴，上訴人應委任律師為訴訟代理人。但上訴
人或其他法定代理人具有律師資格者，不在此限。
上訴人之配偶、三親等內之血親、二親等內之姻親，或上訴人為
法人、中央或地方機關時，其所屬專任人員具有律師資格並經法
院認為適當者，亦得為第三審訴訟代理人。